臺灣高等法院民事判決　　　　　　　　　　　　　　九十二年度上字第一００一號
　　上　訴　人　元大京華證券股份有限公司成功分公司
　　法定代理人　李詩國
　　訴訟代理人　蕭壬宏律師
　　被　上訴人　丁○○
　　　　　　　　乙○○○
　　　　　　　　甲○○
　　　　　　　　丙○○
　　右四人共同
　　訴訟代理人　林大華律師
　　　　　　　　邱國旺律師
　　　　　　　　林建平律師
當事人間請求損害賠償事件，上訴人對於中華民國九十二年七月十六日臺灣桃園地方
法院九十一年度重訴字第一一七號第一審判決提起上訴，本院於九十三年八月十日言
詞辯論終結，判決如下：
    主      文
原判決（除確定部分外）廢棄。
右開廢棄部分，被上訴人在第一審之訴及假執行之聲請均駁回。
第一審（除確定部分外）及第二審訴訟費用由被上訴人負擔。
    事實及理由
一、被上訴人主張上訴人為證券交易法所稱「證券經紀商」，原審被告張麗鸞原為該
    公司僱用之「營業員」，為上訴人從事有價證券之承銷、買賣之接洽或執行，營
    業員在公司營業場所及營業時間內，利用持有（合法委託或非法騙取）客戶集保
    存摺、銀行存摺及事先蓋妥銀行印鑑之空白取款憑條，為客戶買賣股票（合法委
    託或非法盜賣），均應認為屬於職務上之予以機會之行為，及與執行職務之時間
    或處所有密切關係之行為；被上訴人丙○○、甲○○、乙○○○、丁○○分別於
    八十二年十二月、八十三年三月、八十七年七月、八十九年三月間於上訴人處開
    戶，委託上訴人在證券交易所市場內買賣證券，上訴人指定張麗鸞負責履行被上
    訴人等委託之證券交易事宜，詎張麗鸞竟於八十八年十一月至八十九年九月間利
    用執行為伊等在證券交易所市場內買賣證券職務、辦理「電腦優惠專案」等之機
    會，意圖為自己不法所有，違背其職務，到住所騙取丙○○、乙○○○存摺、印
    鑑章，盜蓋於中央信託局「存摺類存款取款憑條」，盜領伊等存款，並盜賣被上
    訴人丙○○之華通股票五千股，侵害伊等財產權，張麗鸞於八十九年三月間，利
    用償還被上訴人甲○○借款之機會，至住所詐騙甲○○交付存款存摺及印鑑章，
    盜蓋於中央信託局「存摺類存款取款憑條」而盜領存款（惟張麗鸞嗣已返還十萬
    五千元，應予扣抵），又丁○○於八十九年五月九日至中央信託局桃園分局存入
    四十萬元，指示張麗鸞購入台積電股票，張麗鸞告知已買進，並以為被上訴人丁
    ○○辦理股票買賣為由，至住所詐騙被上訴人交付存款存摺及印鑑章，盜蓋於中
    央信託局「存摺類存款取款憑條」而盜領存款，張麗鸞對其犯行於刑案供承無訛
    ，且經調查其他證據證明相符，上訴人為其僱用人，電腦優惠專案係上訴人增進
    業務促銷活動之一，而張麗鸞盜領伊等存款，並盜賣被上訴人丙○○之股票，長
    達近一年，上訴人苟能盡責監督，當不致如此，可認上訴人對張麗鸞選任監督有
    過失，無從舉證免責，依民法第一百八十四條及第一百八十八條第一項之規定，
    自應負連帶賠償責任，不因公司內部之規定或附合契約之約定而得主張免責；況
    現今股票交易之款券係採取以銀行存款帳戶及股票集中保管帳戶轉撥交割，故營
    業員盜賣股票後，即自動轉帳交割股票，侵權行為即自動完成，上訴人更不得據
    此解免責任；伊等長期都有進出市場指示張麗鸞買賣股票，且張麗鸞亦偽稱有代
    為買到股票，存款金額減少也係正常現象而不疑有它；被上訴人丙○○華通股票
    五千股遭盜賣後之存款亦遭張麗鸞盜領，故實質損害為存款被盜領九十三萬元，
    無論以回復原狀或支付回復原狀所必要之費用之方法賠償，無論以侵權行為時或
    起訴時之市價為基準計算損害，被上訴人就張麗鸞無權處分出賣股票部分予以追
    認，故上訴人均應賠償被上訴人丙○○新台幣（下同）九十三萬元，最高法院六
    十四年度第六次民庭庭推總會決議解釋之事實與本件事實並不相同，而無從適用
    等語（被上訴人等起訴主張原審被告張麗鸞及上訴人應連帶賠償被上訴人等之損
    害，原審為被上訴人等勝訴之判決，原審被告張麗鸞未聲明不服）。並聲明上訴
    駁回。
二、上訴人則以被上訴人等私下委託原審被告張麗鸞代其等操盤買賣股票，並將存摺
    、印鑑章交付與張麗鸞，業經刑事判決認定事實明確，現行股票交易均採取款券
    劃撥制度下，投資人欲於證券市場交易，須先開立證券保管帳戶及銀行存款帳戶
    ，而投資人必須妥為保管銀行存摺及印章，在此種制度下，第三人並無盜用款項
    之可能，且投資人委託證券商於集中市場買賣有價證券時，有價證券及股票交割
    款項之收付，均由台灣證券集中保管股份有限公司及交割銀行負責辦理，並非證
    券商之業務，更非屬證券商營業員之職務；其等明知違反主管機關及證券交易所
    等之法令及兩造間所簽訂之委託買賣有價證券受託契約之約定，猶與張麗鸞合謀
    進行前揭法律所禁止之行為，自非屬民法第一百八十八條所稱之執行職務上之行
    為，因此所生之糾葛，顯與上訴人無涉；另依張麗鸞及被上訴人甲○○所述，係
    利用借款機會取得存摺並盜蓋取款條，藉機盜領存款，亦非執行職務之行為；又
    依被上訴人丙○○之帳戶所示，被上訴人於期間數次由自動提款機提領現金，不
    可能不知帳戶內餘額而遭盜領情事，可知被上訴人丙○○對此顯屬知情，並立即
    提領，再者，張麗鸞匯款後，被上訴人丙○○曾立即以現金提領，足證系爭存摺
    係由被上訴人丙○○自行保存，且知悉存摺內所有款項之存提款明細，被上訴人
    等與張麗鸞共謀為不法之行為，揆諸最高法院五十四年台上字第二二三二號判例
    及最高法院七十四年二五一一號判決意旨所示，其等亦不得依侵權行為向上訴人
    請求；現行款券劃撥制度，買賣股票並不須將存摺及印鑑章交付證券公司，其等
    竟私下將銀行存摺及印鑑章交由張麗鸞保管，被上訴人等顯有重大過失，不得向
    上訴人求償；上訴人對於張麗鸞之選任及其業務執行之監督，已盡相當之注意義
    務，依民法第一百八十八條第一項但書之規定，無須負賠償之責。縱認張麗鸞擅
    自出售股票，將款項予以侵占，其所負之損害賠償責任，亦為回復原狀即返還被
    上訴人所購買之股票，而無逕行請求金錢賠償之餘地。退萬步言，縱被上訴人得
    請求金錢賠償，揆諸最高法院六十四年十一月十一日六十四年度第六次民庭庭推
    總會決議意旨，應為系爭股票起訴時之市價，並非逕以張麗鸞盜領之款項認定等
    語，資為抗辯。並聲明(一)原判決廢棄。(二)右廢棄部分，請求判決被上訴人第一審
    之訴及假執行之聲請均駁回。
三、被上訴人主張上訴人為證券交易法所稱「證券經紀商」，原審被告張麗鸞原為該
    公司僱用之「營業員」，為上訴人從事有價證券之承銷、買賣之接洽或執行，被
    上訴人丙○○、甲○○、乙○○○、丁○○分別於八十二年十二月、八十三年三
    月、八十七年七月、八十九年三月間於上訴人處開戶，委託上訴人在證券交易所
    市場內買賣證券，上訴人指定張麗鸞負責履行被上訴人等委託之證券交易事宜，
    張麗鸞確曾持有被上訴人等之存摺、印鑑章，蓋於中央信託局「存摺類存款取款
    憑條」，領取伊等存款，並賣出被上訴人丙○○之華通股票五千股之事實，業據
    其提出被上訴人丙○○被盜賣股票、盜領存款資料、被上訴人乙○○○被盜領存
    款資料、張麗鸞坦承犯行所書立字據、張麗鸞核算書及本票、被上訴人甲○○被
    盜領存款資料、張麗鸞核算字據、被上訴人丁○○被盜領存款資料等影本（見原
    審卷(一)第一三四至一七○頁）為證，且為上訴人所不爭執（僅爭執非盜領，係黃
    麗鸞個人非職務上之行為），並經張麗鸞於刑事案件中自白在卷（見原審卷(一)第
    一○五頁），應堪信被上訴人此部分之主張為真實。
四、被上訴人復主張原審被告張麗鸞於八十八年十一月至八十九年九月間利用執行為
    伊等在證券交易所市場內買賣證券職務、辦理「電腦優惠專案」等之機會，到住
    所騙取伊等存摺、印鑑章，盜蓋於中央信託局「存摺類存款取款憑條」，盜領伊
    等存款，並盜賣被上訴人丙○○之華通股票五千股，上訴人為其僱用人，電腦優
    惠專案係上訴人增進業務促銷活動之一，而張麗鸞盜領伊等存款，並盜賣被上訴
    人丙○○之股票，長達近一年，上訴人苟能盡責監督，當不致如此，可認上訴人
    對張麗鸞選任監督有過失，無從舉證免責，另張麗鸞於八十九年三月間，利用償
    還被上訴人甲○○借款之機會，至住所詐騙甲○○交付存款存摺及印鑑章，盜蓋
    於中央信託局「存摺類存款取款憑條」而盜領存款，又丁○○於八十九年五月九
    日至中央信託局桃園分局存入四十萬元，指示張麗鸞購入台積電股票，張麗鸞告
    知已買進，並以為被上訴人丁○○辦理股票買賣為由，至住所詐騙被上訴人交付
    存款存摺及印鑑章，盜蓋於中央信託局「存摺類存款取款憑條」而盜領存款，依
    民法第一百八十四條及第一百八十八條第一項之規定，自應負連帶賠償責任，不
    因公司內部之規定或附合契約之約定而得主張免責；況現今股票交易之款券係採
    取以銀行存款帳戶及股票集中保管帳戶轉撥交割，故營業員盜賣股票後，即自動
    轉帳交割股票，侵權行為即自動完成，上訴人更不得據此解免責任；伊等長期都
    有進出市場指示張麗鸞買賣股票，且張麗鸞亦偽稱有代為買到股票，存款金額減
    少也係正常現象而不疑有它；被上訴人丙○○華通股票五千股遭盜賣後之存款亦
    遭張麗鸞盜領，故實質損害為存款被盜領九十三萬元，無論以回復原狀或支付回
    復原狀所必要之費用之方法賠償，無論以侵權行為時或起訴時之市價為基準計算
    損害，上訴人均應賠償被上訴人丙○○九十三萬元，然為上訴人所否認，並以前
    詞置辯。經查：
  (一)按民法第一百八十八條所定僱用人之連帶賠償責任，以受僱人因執行職務不法侵
    害他人之權利，始有其適用。倘係受僱人個人之犯罪行為而與執行職務無關，即
    與該條規定之要件不合，殊無因受僱人濫用職務或利用職務上之機會及與執行職
    務之時間或處所有密切關係之行為，其外觀在客觀上認與執行職務有關，不法侵
    害他人之權利，遽認僱用人應與該受僱人負連帶賠償責任（最高法院九十二年度
    台上字第四八五號判決意旨參照）。
  (二)上訴人僱用原審被告張麗鸞為從事股票買賣之營業員，職務係為證券商從事有價
    證券之承銷、買賣之接洽或執行，依證券商負責人與業務人員管理規則第十六條
    之規定，證券商業務人員不得於受理客戶對買賣有價證券之種類、數量、價格及
    買進或賣出之全權委託，或辦理受託買賣有價證券時，有隱瞞、詐騙或其他足以
    致人誤信之行為，或有挪用或代客戶保管有價證券、款項、印鑑或存摺之行為。
    又被上訴人等於開戶時，亦分別與上訴人簽訂委託買賣證券受託契約及交割款券
    轉撥同意書或委託人印鑑存摺自行保管聲明書暨交割款券轉撥同意書，設有集保
    帳戶，約定「不將原留印鑑、款項、存摺或有價證券交由公司員工保管或與其有
    借貸金錢或股票情事」，可認被上訴人等明知業務人員受客戶之委託代為保管印
    鑑章、存摺之行為，為法令所禁止。
  (三)現今股票交易之款券係採取以銀行存款帳戶及股票集中保管帳戶轉撥交割，投資
    人一參與此制度，即由證券商發予存摺，日後僅需憑此存摺，即可以自動轉帳方
    式登錄買賣紀錄及辦理交割、過戶，而所有有價證券均由台灣證券集中保管股份
    有限公司保管，而所有交割款項均委由交割銀行負責辦理交割，與被上訴人無涉
    。故投資人委託證券商於集中市場買賣有價證券時，有價證券及股票交割款項之
    收付，均由台灣證券集中保管股份有限公司及交割銀行負責辦理，並非證券商之
    業務，更非屬證券商營業員之職務。故買賣股票辦理交割手續，無須將存摺及印
    鑑章交付予證券商即可辦理。
  (四)被上訴人丙○○、乙○○○主張張麗鸞於八十八年十月間，以辦理「電腦優惠專
    案」為由，至住所詐騙兩人交付中央信託局桃園分局存款存摺及印鑑章，盜蓋於
    中央信託局「存摺類存款取款憑條」而盜領存款云云，並舉張麗鸞於前揭刑事案
    件九十年五月八日審理筆錄為證，然為上訴人所否認，而觀之該審理筆錄所載「
    丙○○、乙○○○有辦公司的電腦優惠專案，他們有交給印鑑章，伊除了幫他們
    ‧‧‧又多蓋了幾張空白取款條」，張麗鸞固自承被上訴人丙○○、乙○○○有
    交付印鑑章，惟未供稱係因辦理電腦優惠專案為由詐騙取得，亦未提及是否交付
    存摺及因何故而交付等情，況辦理電腦優惠專案，只需填寫申請單，經客戶簽章
    即可，無需交付存摺、印鑑章，被上訴人丙○○、乙○○○對於因受詐騙而交付
    存摺、印鑑章之事實，未能舉證以實其說，故其主張張麗鸞於八十八年十月間，
    以辦理「電腦優惠專案」為由，詐騙交付存款存摺及印鑑章云云，尚難採信。
  (五)上訴人另抗辯依被上訴人丙○○之帳戶所示，被上訴人於期間數次由自動提款機
    提領現金，不可能不知帳戶內餘額而遭盜領情事，可知被上訴人丙○○對此顯屬
    知情，且立即提領等語，並提出整理附表（見本院卷第一九四至一九七頁）為證
    ，而觀之中央信託局桃園分局函覆本院所附被上訴人等自八十八年一月起至八十
    九年十一月止之交易明細影本所載（見本院卷第一○一至一六八頁），八十八年
    十一月二十二日被上訴人丙○○以自動櫃員機提領現金二萬零七元三次後，餘額
    為十三萬五千七百六十七元，若無張麗鸞於同日賣出華通股票後領走一百一十六
    萬元，被上訴人丙○○嗣於同年月二十四日以相同方式分別提領一千零七元、五
    千零七元後，餘額應分別為一百一十六萬八千一百六十七元、一百一十六萬三千
    一百六十元，惟餘額僅分別為八千一百六十七元、三千一百六十元，兩者相差甚
    遠；若認股票被盜賣而於八十八年十一月二十二日存入一百零三萬三千四百零七
    元，嗣被陳麗鸞於同日盜領一百一十六萬元，惟此為丙○○所不知，則其於十一
    月二十二日用提款機內提領六千元的時候，存款餘額應有十二萬九千七百六十七
    元（即十三萬五千七百六十七元減六千元），惟是日餘額短少只剩新台幣三千一
    百十六元（見本院卷第一九四頁，編號七），此時丙○○豈有不查覺之理？又八
    十八年十二月十七日賣出明電、華通股票，存入各六十三萬九千六百五十七元、
    五十一萬零七百三十元，餘額為一百十六萬三千零三十二元，旋即提走各七十萬
    、四十二萬元（計一百十二萬元），而八十八年十二月二十九日賣出明電股票、
    存入各十三萬二千四百十一元、十二萬九千九百二十三元，餘額為二十六萬八千
    九百六十四元，同日旋即提走與餘額金額相近之二十六萬元（見本院卷第一九四
    、一九六頁頁），又張麗鸞嗣曾分別於八十九年二月三日、同年月十九日存入九
    萬元、四萬八千元，在此之前存摺餘額僅八千零七元，而被上訴人丙○○隨即於
    同日以自動櫃員機提領，二萬元三次計六萬元，二月十四日再提領二萬元、一萬
    元，二月十九日提領三萬元、一萬八千元，可知被上訴人丙○○知悉存摺內所有
    款項之存提款明細，不可能未查覺帳戶內存款餘額遭領走而短少情事；雖其主張
    以伊等長期都有進出市場指示張麗鸞買賣股票，且張麗鸞亦偽稱有代為買到股票
    ，故如八十八年十一月二十二日被提款一百十六萬元、十二月十七日被提走一百
    十二萬元致存款金額減少也係正常現象而不疑有它云云（見本院卷第一八八頁）
    ，並舉張麗鸞坦承犯罪所書立字據、核算書及本票影本（見原審卷(一)第一五一至
    一五四頁）為證，惟觀之前揭核算書，固記載「有買賣未動作」等字句，惟下載
    華通一萬三千股、明電七千股、太電五千股、股票股利及現金等總金額之計算式
    ，參酌張麗鸞所書立字據「私自將股票變賣華通電腦十三張、明電七張、太電五
    張，加現金九萬一千元，股利以八十九年配股一併計算及現金股利」，可知此乃
    張麗鸞自承盜賣被上訴人丙○○之股票，而未有指示購買股票而未購買情事，被
    上訴人復當庭自承時間太久，忘記於八十八年十一月二十一日、十二月十六日指
    示買什麼股票，股數、價格，故沒有辦法計算金額是否與被領走之金額一百十六
    萬元、一百十二萬元相符，且未收到股票對帳單云云（見本院卷第一八八頁），
    則其長達一年均未收到對帳單、且存摺之金錢減少達百萬元而不知悉，所稱顯與
    常情不符，則其主張因指示張麗鸞買股票，張女偽稱有買股票，存摺上的錢被領
    走而有變化致未能察覺云云，自無足採。
  (六)被上訴人甲○○主張張麗鸞於八十九年三月間，利用償還被上訴人甲○○借款之
    機會，至住所詐騙甲○○交付存款存摺及印鑑章，盜蓋於中央信託局「存摺類存
    款取款憑條」而盜領存款，並舉張麗鸞於前揭刑事案件九十年五月八日審理筆錄
    為證，然為上訴人所否認，而觀之該審理筆錄所載「甲○○伊曾向他借錢，後來
    還他錢有取得印鑑章，所以多蓋了幾張空白取款條」，張麗鸞固自承還錢時有取
    得印鑑章，惟未供稱係因償還借款為由詐騙取得，亦未提及是否交付存摺及因何
    故而交付等情，被上訴人甲○○對於因受詐騙而交付存摺、印鑑章之事實，未能
    舉證以實其說，所辯已難採信。縱有因償還借款為由騙取存摺、印鑑章，依前揭
    判決意旨，亦係張麗鸞個人之犯罪行為而與執行職務無關。
  (七)被上訴人丁○○主張張麗鸞以為被上訴人丁○○辦理股票買賣為由，至住所詐騙
    被上訴人交付存款存摺及印鑑章，盜蓋於中央信託局「存摺類存款取款憑條」而
    盜領存款，並舉張麗鸞於前揭刑事案件九十年五月八日審理筆錄為證，然為上訴
    人所否認，而觀之該審理筆錄所載「伊向丁○○拿存摺時，有拿印鑑章蓋在空白
    取款條上，當時他在看漫畫書，沒注意。」，張麗鸞固自承有拿被上訴人丁○○
    存摺，並拿印鑑章蓋在空白取款條上，惟未供稱係因辦理股票買賣為由詐騙取得
    ，被上訴人丁○○對此未舉證以其其說，任憑他人隨意拿取存摺、印章，主張係
    張麗鸞因職務上行為詐騙其交付存摺、印章云云，自難採信。
  (八)被上訴人等既無法舉證證明係受詐騙而交付存摺、印鑑章，已如前述，張麗鸞依
    法令規定不得代客戶即被上訴人等保管印鑑章、存摺，而被上訴人等願將之交由
    張麗鸞，非因張麗鸞執行上訴人之命令或委託之職務，或執行該職務所必要之行
    為，而係基於因個人事務交往信賴之故，且張麗鸞係自行前往被上訴人等住處拿
    取存摺、印鑑章，並非在上訴人之營業場所內所為，張麗鸞因個人急需用錢，持
    自行蓋有真正印鑑之中央信託局「存摺類存款取款憑條」，向交割銀行領出被上
    訴人等之銀行存款，自屬其個人之犯罪行為，尚難認上訴人有何疏失可言。被上
    訴人等以上訴人係張麗鸞之僱用人，主張上訴人應依民法第一百八十八條第一項
    前段規定負連帶賠償責任云云，即非正當，不應准許。
五、綜上所述，本件被上訴人基於侵權行為之法律關係，依民法第一百八十四條、第
    一百八十八條第一項之規定，請求上訴人連帶賠償被上訴人等之損害，其請求為
    無理由，不應准許。原審（張麗鸞部分除外）就此部分判命上訴人給付，並為假
    執行之宣告，尚有未洽。上訴意旨指摘原判決此部分不當，求予廢棄改判，為有
    理由，爰由本院將原判決此部分予以廢棄改判，如主文第二項所示。另上訴人係
    為自己之利益上訴，自不生訴訟標的對原審被告劉麗鸞必須合一確定，故本院毋
    庸列其為視同上訴人，併此敘明。
六、兩造其餘之攻擊或防禦方法，及未經援用之證據，經本院斟酌後，認均不足以影
    響本判決之結果，自無一一詳予論駁之必要，附予敘明。
七、據上論結，本件上訴為有理由，依民事訴訟法第四百五十條、第七十八條，第八
    十五條第一項前段，判決如主文。
中　　　華　　　民　　　國　　九十三　　年　　　八　　　月　　二十六　　日
                                民事第十五庭
                                    審判長法  官  劉　靜　嫻
                                          法  官  吳　光　釗
                                          法  官  李　錦　美
正本係照原本作成。
如不服本判決，應於收受送達後二十日內向本院提出上訴書狀，其未表明上訴理由者
，應於提出上訴後二十日內向本院補提理由書狀（均須按他造當事人之人數附繕本）
上訴時應提出委任律師或具有律師資格之人之委任狀；委任有律師資格者，另應附具
律師資格證書及釋明委任人與受任人有民事訴訟法第四百六十六條之一第一項但書或
第二項（詳附註）所定關係之釋明文書影本。
中　　　華　　　民　　　國　　九十三　　年　　　八　　　月　　二十七　　日
　　　　　　　　　　　　　　　　　　　　　書記官  明　祖　全
附註：
民事訴訟法第四百六十六條之一（第一項、第二項）：
對於第二審判決上訴，上訴人應委任律師為訴訟代理人。但上訴人或其他法定代理人
具有律師資格者，不在此限。
上訴人之配偶、三親等內之血親、二親等內之姻親，或上訴人為法人、中央或地方機
關時，其所屬專任人員具有律師資格並經法院認為適當者，亦得為第三審訴訟代理人
。
